【裁判字號】    90,上易,2776
【裁判日期】    901011
【裁判案由】    傷害
【裁判全文】
臺灣高等法院刑事判決                            九十年度上易字第二七七六號
    上  訴  人  臺灣基隆地方法院檢察署檢察官
    上  訴  人
    即  被  告  丁○○
    選任辯護人  許華雄
    被      告  乙○○
右上訴人因被告傷害案件，不服臺灣基隆地方法院九十年度易字第一五二號，中華民
國九十年五月二十五日第一審判決（起訴案號：臺灣基隆地方法院檢察署八十九年度
偵字第五一三九號），提起上訴，本院判決如左：
    主  文
原判決關於丁○○部分撤銷。
丁○○傷害人之身體，處罰金仟元。如易服勞役，以佰元折算壹日。
其他上訴駁回。
    事  實
一、丁○○與甲○○○（另經原審以傷害罪，判處罰金銀元八千元，未據提起上訴而
    確定）原均在臺北縣萬里鄉野柳風景區內設攤販賣物品，民國八十九年十一月二
    十五日上午七時五十分許，彼二人在該風景區內，為攤位之擺設位置發生爭執，
    並互相推倒攤位進而互毆。二人均基於普通傷害之故意，邱女以右手抓向丁○○
    臉頰，造成丁○○臉頰擦傷、紅腫，丁○○則張嘴欲咬邱女之右手大拇指，邱女
    迅將右手抽回，丁○○竟續以腳踢向邱女，使邱女左下腹部挫傷。邱女旋出手拉
    扯陳女頭髮，再持不明器物戳入丁○○口中，丁○○因之下顎前面牙齦出血、左
    下排及右下排第一顆牙齒間之牙齦乳突潰爛，邱女拉出該器物時，又使得丁○○
    下排牙齒共四顆往外呈九十度傾斜，其中右下排第一顆幾乎脫落。邱女見丁○○
    嘴部受傷流血，疼痛倒地後，始行罷手。
二、案經邱女訴由臺北縣警察局金山分局報請臺灣基隆地方法院檢察署檢察官偵查起
    訴。
    理  由
壹、撤銷改判部分（即被告丁○○部分）：
一、訊據上訴人即被告丁○○矢口否認踢傷告訴人邱女，辯稱：當天早上，伊為擺設
    攤位事，遭邱女與其配偶即被告乙○○共同毆打受傷倒地，何能踢及邱女腹部云
    云。惟查：
（一）被告丁○○確有張嘴欲咬邱女之右手大拇指，因邱女將手抽回，竟續以腳踢向
      邱女，使其左下腹部挫傷之犯罪事實等情，迭據邱女於警訊、偵審中指訴甚詳
      。而邱女之左下腹受有挫傷之傷害，復據長庚紀念醫院醫師驗明，填具診斷證
      明書一紙在卷可稽，觀諸診斷證明書上所載之傷勢，與邱女所訴受攻擊之部位
      相符，堪信邱女所訴遭被告丁○○踢傷之情屬實。
（二）證人丙○○於原審傳訊時，結證稱：「我看到他們在打架，女的在打架」，「
      三人（指丁○○、甲○○○、乙○○三人）都在打架」等語（見原審卷第四十
      三、四十四頁）。雖有關乙○○參與打架部分之證詞與事實不符（詳見後述）
      ，然對於被告丁○○與邱女打架一事，則指證無誤。至於證人丙○○於本院受
      命法官調查時，改稱丁○○躺在地上是被打，「應該沒有打人」云云，姑不論
      與原審之證詞相異，且所謂「應該沒有打人」，無非證人主觀臆測之詞，尚不
      足採為有利被告丁○○之證據。
（三）邱女於檢察官及原審訊問時，指稱被告丁○○亦將其右手大拇指咬傷云云（見
      偵查卷第二十二頁、原審卷第二十七頁）。經查，邱女所提出之前開診斷證明
      書，雖載有其「右大拇指挫傷」之傷勢，然若真係遭「咬傷」，且據邱女於原
      審所訴，其將手指拉出來，丁○○牙齒才會鬆動等情（見原審卷第二十七頁）
      ，則邱女之拇指必然會留有咬痕。再者，依卷附被告丁○○所提之診斷證明書
      記載，丁○○之下顎前面牙齦出血、左下排及右下排第一顆牙齒間之牙齦乳突
      潰爛、下排牙齒共四顆往外呈九十度傾斜、其中右下排第一顆幾乎脫落等情況
      判斷，丁○○若真咬傷邱女而自行受傷，則邱女拇指當不只受有「挫傷」而已
      。另參諸邱女於告訴之初之警訊筆錄，亦僅指稱「丁○○先用手掌打我的臉，
      並用嘴『要』咬我的大拇指，我因害怕就立刻將拇指收回」等情（見警局卷）
      ，益見邱女「右大拇指挫傷」應非被告丁○○所咬受傷，應可認定無誤。
（四）按「正當防衛必須對於現在不法之侵害始得為之，侵害業已過去，即無正當防
      衛可言。至彼此互毆，又必以一方初無傷人之行為，因排除對方不法之侵害而
      加以還擊，始得以正當防衛論。故侵害已過去後之報復行為，與無從分別何方
      為不法侵害之互毆行為，均不得主張防衛權」（最高法院三十年上字第一０四
      ０號判例意旨參照）。本案被告丁○○與告訴人邱女係互毆成傷，亦不得主張
      正當防衛以阻卻責任。
    綜上所述，被告丁○○所辯無非事後卸責之詞，不足採信。本案事證明確，被告
    丁○○傷害邱女之犯行，堪以認定，應依法論科。
二、核被告丁○○所為，係犯刑法第二百七十七條第一項之普通傷害罪。原審據以論
    科，原非無見，被告丁○○上訴意旨，仍執前詞，否認犯罪，固無理由，然原判
    決認定邱女「右大拇指挫傷」為被告丁○○所咬傷一節，核與卷證不符。茲原判
    決就被告丁○○部分既有可議，自應由本院將該部分予以撤銷改判。爰審酌被告
    丁○○犯罪之動機、目的、手段、所生危害及犯後態度等一切情狀，量處如主文
    所示之刑，並諭知易服勞役折算標準。
貳、上訴駁回部分（即被告乙○○部分）：
一、公訴意旨另以：被告乙○○係邱女之夫，其與邱女共同基於傷害丁○○之犯意聯
    絡，由邱女拉扯丁○○頭髮，再持不明器物戳入其口中，乙○○則持雨傘戳丁○○之臉部及上身，使得丁○○受有下顎前面牙齦出血、左下排及右下排第一顆牙
    齒間之牙齦乳突潰爛、下排牙齒共四顆往外呈九十度傾斜、其中右下排第一顆幾
    乎脫落、臉部擦傷及輕度紅腫等傷害，案經丁○○提出告訴，因認被告乙○○共
    同涉犯刑法第二百七十七條第一項之傷害罪嫌云云。
二、按犯罪事實應依證據認定之，無證據不得推定其犯罪事實。又不能證明被告犯罪
    者，應諭知無罪之判決。刑事訴訟法第一百五十四條、第三百零一條第一項前段
    分別定有明文。而認定不利於被告之事實，須依積極證據，苟積極證據不足為不
    利於被告事實之認定時，即應為有利於被告之認定，更不必有何有利之證據（最
    高法院三十年上字第八一六號判例意旨參照）。至於「告訴人之告訴，係以使被
    告受刑事訴追為目的，是其陳述是否與事實相符，仍應調查其他證據以資審認」
    （最高法院五十二年臺上字第一三００號判例意旨參照），又其「陳述如無瑕疵
    ，且就其他方面調查又與事實相符，固足採為科刑之基礎，倘其陳述尚有瑕疵，
    則在未究明前，遽採為論罪科刑之根據，即難認為適法」（最高法院六十一年臺
    上字第三０九九號判例意旨參照）。
三、經查，檢察官之認定被告乙○○有與其配偶邱女共同打傷告訴人丁○○之犯行，
    無非根據丁○○之指訴、醫師出具之診斷證明書、丁○○受傷之照片等為憑。惟
    查：
（一）訊據被告乙○○一再堅詞否認參與毆打丁○○，辯稱：當天其不在現場，不知
      丁○○與邱女如何打架事等情。
（二）細繹丁○○自警訊時起，對於伊如何被毆打成傷之情節，先後所述內容為：
  １、警訊時稱：「乙○○是用雨傘打我的肩膀，．．．，甲○○○用手指抓我的臉
  （有抓痕流血），並持不知名的物品向我嘴裡刺，致使我的嘴唇受傷並流血」
      等語（見警局卷）。
  ２、檢察官訊問時稱：「甲○○○就拉我頭髮又持一不明物戳，我牙齒都歪掉，乙○○持雨傘戳我上身及面部」等語（見偵查卷第二十一頁背面）。
  ３、於原審初稱：「甲○○○就抓我頭髮，乙○○拿東西打我，我牙齒被打掉流血
      」（見原審卷第二十七頁），嗣對於法院所詢乙○○打伊何處時，答稱：「身
      上還有手」（見原審卷第四十九頁）。
  ４、至本院受命法官調查時，則稱：「乙○○是拿大雨傘的傘架部分打我臉部，．
      ．．是甲○○○先抓我頭髮，而且拿一不明物體戳我口腔，乙○○再拿傘架打
      我臉部．．．，乙○○打我好幾下，有身體的腹部（瘀血未就醫）及臉部」等
      語（見本院九十年九月十四日訊問筆錄）。
      核丁○○歷次所陳，對於被告乙○○究竟持何器具毆打、擊打部位、伊所受傷
      勢等傷害犯行之基本事實，前後不一，是丁○○所為被告乙○○打傷伊之指訴
      ，已有可議。
（三）依據卷附診斷證明書二紙、照片三張，丁○○雖受有下顎前面牙齦出血、左下
      排及右下排第一顆牙齒間之牙齦乳突潰爛、下排牙齒共四顆往外呈九十度傾斜
      、其中右下排第一顆幾乎脫落、臉部擦傷及輕度紅腫等傷害，然衡諸丁○○於
      警訊之初所指，甲○○○曾用手指抓伊臉部並有抓痕流血，且持不明物品刺伊
      嘴部，致伊嘴唇受傷流血等情，則上開傷勢洵應屬甲○○○之行為所造成。至
      於丁○○於本院改稱伊腹部受瘀血傷未就醫云云，查丁○○前開受傷情形，係
      分別於八十九年十一月二十五日上午及下午，兩度經行政院衛生署基隆醫院醫
      師檢驗，有該二紙診斷證明書附卷可稽，若真受有其他傷害，豈會不告知醫師
      驗明？是以，本案尚難憑卷附之診斷證明書、照片，認定被告乙○○有參與傷
      害犯行。
（四）至於證人丙○○於原審及本院受命法官調查時，固均證稱被告乙○○有參與傷
      害丁○○云云，已如前述。然查，證人丙○○對於所見乙○○如何打丁○○一
      節，於原審時稱：「乙○○拿『五百萬』雨傘之遮陽傘棍子打」（見原審卷第
      四十五頁），於本院亦稱：「乙○○拿一把大雨傘之傘柄打丁○○，是一支白
      鐵狀的物品，．．．戳向丁○○身體」（見本院九十年九月十四日訊問筆錄）
      。經核與丁○○前所述之被打部位已不相同，且丁○○於本院指稱乙○○所持
      之物為遮陽傘之「傘座」，亦非如丙○○所言之「傘柄」。足見，證人丙○○
      該部分之證詞，無非附和丁○○指訴之說詞，實無足以證明被告乙○○有毆打
      丁○○之犯行。
    此外，復查無其他積極事據足資證明被告乙○○有檢察官所指之共同傷害犯行，
    被告乙○○被訴之犯罪，實屬不能證明。從而，原審為被告乙○○無罪之諭知，
    並無違誤，檢察官循告訴人丁○○之請求，上訴意旨仍執前詞，指摘原判決該部
    分不當，為無理由，應予駁回。
據上論斷，應依刑事訴訟法第三百六十九條第一項前段、第三百六十四條、第二百九
十九條第一項前段、第三百六十八條，刑法第二百七十七條第一項、第四十二條第二
項，罰金罰鍰提高標準條例第一條前段、第二條，判決如主文。
本案經檢察官謝英民到庭執行職務。
中      華      民      國     九十     年    十      月       十一     日
                              臺灣高等法院刑事第五庭
                                  審判長法  官  曾  德  水
                                        法  官  趙  功  恆
                                        法  官  林  立  華
右正本證明與原本無異。
不得上訴。
                              書記官  廖  月  女
中      華      民      國     九十     年    十      月       十一     日
附錄本判決論罪科刑法條：
刑法第二百七十七條第一項：
傷害人之身體或健康者，處三年以下有期徒刑、拘役或一千元以下罰金。
（罰金額度已提高為十倍）


司法院資訊處製作；財團法人民間司法改革基金會備份。
